臺灣高雄地方法院民事判決　九十二年度重訴字第六九八號
　　原　　　告　丁○○
　　訴訟代理人　葉美利律師
　　被　　　告　丙○○
　　　　　　　　乙○○
　　　　　　　　戊○○
　　　　　　　　甲○○
　　訴訟代理人　蘇二郎律師
右當事人間履行契約事件，本院於民國九十三年三月十三日言詞辯論終結，判決如下
：
    主    文
被告丙○○、乙○○、戊○○、甲○○應各給付原告新臺幣伍佰壹拾貳萬柒仟捌佰捌
拾元，及其中新臺幣肆佰捌拾玖萬貳仟貳佰柒拾壹元自民國九十二年十二月二十日
起至清償日止，按週年利率百分之五計算之利息。
訴訟費用由被告負擔。
被告丙○○部分得假執行。其餘部分於原告分別以新臺幣壹佰柒拾壹萬元為被告乙○○、丙○○、甲○○供擔保後，各得假執行；但被告乙○○、丙○○、甲○○各以新
臺幣伍佰壹拾貳萬柒仟捌佰捌拾元分別為原告供擔保後，各得免為假執行。
    事實及理由
一、原告主張：緣兩造為兄弟關係，於民國六十八年四月間共同出資購買坐落高雄縣
    仁武鄉○○○段一０一八之三地號、一０一八之四地號、一０二一之二地號、一
    ０二一之三地號、五六０之三地號等五筆農地（以下簡稱系爭土地），惟因兩造
    均無自耕農身分，遂將系爭土地信託登記於訴外人即原告之妻黃秀蓮名下，嗣黃
    秀蓮於八十八年三月二十六日死亡，其繼承人為原告及原告之子呂俊毅、呂佳憲
    、呂佳樺四人，依法須繳納包括系爭土地在內之遺產稅，惟兩造既為系爭土地之
    真正所有權人，對於系爭土地所發生之遺產稅自應由兩造平均分攤，故兩造乃協
    議約定系爭土地之遺產稅由原告先行繳納後，被告四人應於原告繳納當日立即償
    還，否則應依原告向銀行借款之利率給付利息。嗣經原告向高雄市國稅局提出申
    請並獲准自九十年十月三十日起至九十二年六月三十日止，共分十一期繳納，而
    原告亦已按期繳納完畢，詎被告除於九十一年一月十八日、十九日分別償還第一
    、二期稅款外，其餘第三期至第十一期稅款，均分文未付，合計被告每人尚須給
    付四百八十六萬六千八百四十二元及利息二十三萬五千六百一十二元。又原告就
    黃秀蓮遺產稅爭議，委任會計師申請復查，嗣經國稅局撤銷原核定處分，使系爭
    土地之遺產稅額因而減少，故兩造亦協議共同負擔上開會計師委任費用，經核算
    結果，被告每人應負擔之會計師費用為二萬五千四百二十九元。按「當事人互相
    表示意思一致者，無論其為明示或默示，契約即為成立」，兩造既已協議平均分
    攤系爭土地之遺產稅及會計師費用，自應依約履行，惟經原告屢次催討，被告均
    置之不理，爰依兩造間之契約關係，提起本件訴訟，並聲明：求為判決如主文第
    一項所示，並陳明願供擔保，請准宣告假執行。
二、被告丙○○於本院九十三年三月十一日言詞辯論時，對原告本件請求為認諾。被
    告乙○○、戊○○、甲○○則以：對於兩造確有協議共同負擔系爭土地之遺產稅
    及會計師費用，及原告已代墊之金額均不爭執，惟兩造另於九十二年六月十七日
    共同開會討論，並達成協議將系爭土地全部歸原告所有，土地價值依公告現值計
    算，共計六千三百七十七萬二千元（每人持分為一千二百七十五萬四千四百元）
    ，扣除原告已代繳之遺產稅及利息金額後，原告尚須給付被告每人七百六十二萬
    六千五百一十七元，此部分款項即由原告以移轉瑞資、瑞聯公司股權予被告乙○○、戊○○、甲○○三人之方式作為抵償，故原告就系爭土地之遺產稅及會計師
    費用，均已不得再向被告請求等語，資為抗辯。並聲明：求為判決原告之訴及假
    執行之聲請均駁回，如受不利之判決，願供擔保請准宣告免為假執行。
三、本件原告主張其與被告共同出資購買系爭土地，惟因兩造均無自耕農身分，遂將
    系爭土地信託登記於原告之妻黃秀蓮名下，嗣黃秀蓮於八十八年三月二十六日死
    亡，兩造乃協議就系爭土地之遺產稅及會計師費用由五人平均負擔，而原告亦自
    九十年十月三十日起至九十二年六月三十日止，陸續分十一期繳納完畢，詎被告
    自第三期起即未依約清償，而原告為被告四人代墊之金額分別為遺產稅款四百八
    十六萬六千八百四十二元、利息二十三萬五千六百一十二元及會計師費用二萬五
    千四百二十九元等情，業據原告提出與所述相符之信託契約書、黃秀蓮遺產稅五
    兄弟每人應負擔計算說明書（申復前）、黃秀蓮遺產稅五兄弟每人應負擔稅額之
    計算說明書（申復結案後）、黃秀蓮遺產稅繳納狀況表、代弟四人墊付遺產稅之
    利息表各一紙及財政部高雄市國稅局遺產稅繳款書十一紙為證，且為被告所不爭
    執，自堪認原告之主張為真實。被告乙○○、戊○○、甲○○則以前開情詞置辯
    ，故本件兩造爭執之要點即在兩造有無就九十二年六月十七日之協議達成合意，
    而生效力，本院判斷意見如下：
(一)兩造對曾於九十二年六月十七日就系爭土地及其他家族財產如何處理等事項共同
    開會討論一節，固均不爭執，惟原告主張當天僅係討論處理方向，並未達成共識
    ，亦無任何決議等語，核與被告丙○○所述相符，然被告乙○○、戊○○、甲○○則以兩造均已在「九十二年六月十七日五兄弟開發記錄（第二次）」中簽名，
    應認兩造已達成協議等語置辯。然觀諸上開會議記錄內容，就系爭土地如何處理
    一案僅記載「老大將瑞資、瑞聯股權轉讓老二、老四、老五抵農地餘款，老三股
    權轉老二、老四、老五抵瑞興發股權（原預收押金二年及年租金一年，老二老五
    認有問題）。瑞利Ｂ帳部分各持五分之一，老大再計算不足部分尋求資金解決（
    要視能力夠否）」等文字，對於系爭土地餘款究為若干？瑞資、瑞聯公司股份之
    每股金額如何？原告應分別轉讓多少股份予被告？是否扣除本件原告已代墊之遺
    產稅款項？若原告之能力無法覓得足夠資金解決時應如何處理等事項，均隻字未
    提，實難遽認兩造就系爭土地所有權之移轉及價金計算等契約必要之點，已達成
    意思表示之合致。
(二)被告乙○○、戊○○、甲○○另辯稱兩造於會議中均同意系爭土地價值依公告現
    值計算，而瑞資、瑞聯股份則以股市收盤價格計算，故均無須特別註明等語，並
    提出計算書二紙為證，惟此為原告否認。經查，前開會議記錄中並未提及相關計
    算依據，亦未將計算書列為附件，況上市公司之收盤價係每日浮動，且隨時可能
    因為國內外政經情勢發展，而有大幅度之漲跌，惟兩造於九十二年六月十七日之
    會議中，就瑞資、瑞聯股票價值應以何日之收盤價為準一節，仍付之闕如，顯與
    常情相悖，被告上開所辯，並不足採。
(三)兩造嗣後另於九十二年六月十九日，就系爭土地及其他財產之處理問題再次開會
    協調，其中就系爭土地之處理部分，僅於會議記錄中記載「丁○○及丙○○持有
    瑞資及瑞聯股份轉讓給乙○○、戊○○及甲○○三人，以交換其所持有農地產權
    持分，計算合理價格，差價再作處理」之會議結論，足見兩造迄九十二年六月十
    九日止，就各人所有權持分之價值若干及應如何以瑞資、瑞聯公司之股權抵償等
    具體事項，仍未獲致共識。是原告主張兩造對於以本件遺產稅款抵償系爭土地價
    金一事，並未達成協議等語，應堪採信。
四、按當事人互相表示意思一致者，無論其為明示或默示，契約即為成立；又稱買賣
    者，謂當事人約定一方移轉財產權於他方，他方支付價金之契約，當事人就標的
    物及其價金互相同意時，買賣契約即為成立，民法第一百五十三條第一項、第三
    百四十五條分別定有明文，故買賣契約之成立，除買賣標的物之外，亦須就價金
    部分予以約定，缺此二項要素，買賣契約即無從成立。本件兩造已協議平均分攤
    系爭土地之遺產稅款、利息及會計師費用，且原告復已代繳完畢，而兩造嗣後就
    系爭土地價金為何、土地產權如何抵扣均無約定，則被告乙○○、戊○○、甲○○所稱以前開金額抵繳系爭土地價金乙節，兩造意思表示並未達成一致，則被告
    乙○○、戊○○、甲○○抗辯原告所代墊之上開金額，已充作土地買賣價金云云
    ，委無足採。原告依兩造契約之法律關係，訴請被告四人給付如主文所示之金額
    ，於法即無不合，應予准許。
五、本件事證已明，兩造其餘攻擊防禦方法核與判決結果不生影響，爰不一一論述之
    ，併此敘明。
六、本件被告丙○○部分既係依其認諾而為，自應依職權宣告假執行。又本判決其餘
    部分，兩造分別陳明願供擔保請准宣告假執行或免為假執行，經核均無不合，爰
    分別酌定相當擔保金額准許之。
七、據上論結：本件原告之訴為有理由，依民事訴訟法第七十八條、第八十五條第一
    項、第三百八十九條第一項第一款、第三百九十條第二項、第三百九十二條，判
    決如主文。
中　　　華　　　民　　　國　　九十三　　年　　　三　　　月　　二十四　　日
                                        臺灣高雄地方法院民事第五庭
~B審判長法官  陳嘉惠
~B法      官  何悅芳
~B法　　　官　謝雨真
右為正本係照原本作成。
如不服本判決，應於送達後廿日內，向本院提出上訴狀並表明上訴理由，如於本送達
前提起上訴者，應於判決送達後十日內補提上訴理由書（須附繕本）。
中　　　華　　　民　　　國　　九十三　　年　　　三　　　月　　二十四　　日
~B法院書記官　洪育祺
